臺灣高等法院民事判決　　　　　　　　　　　　　　九十三年度重上字第四七一號
　　　上　訴　人　乙○○
　　　　　　　　　甲○○
　　　訴訟代理人　黃永琛律師
　　　被上訴　人　玉山商業銀行股份有限公司
　　　法定代理人　黃永仁
　　　訴訟代理人　張秀妃
右當事人間請求返還不當得利等事件，上訴人對於中華民國九十三年七月十六日臺灣
臺北地方法院九十三年度重訴字第六０三號第一審判決，提起上訴，本院於中華民國
九十三年十一月三十日言詞辯論終結，判決如下：
    主      文
上訴駁回。
第二審訴訟費用由上訴人負擔。
    事實及理由
一、上訴人主張：伊前持有由訴外人太電數位科技股份有限公司（下稱太電公司）所
    簽發，祥通公司背書，票號為ＣＬ0000000號，發票日為九十一年九月二
    十五日，付款人為台新國際商業銀行忠孝分行，票面金額為新台幣（以下同）一
    千萬元之支票乙紙。嗣因訴外人曾正芳就前開支票申請遺失及公示催告，上訴人
    乃起訴取得命太電公司給付票款一千萬元及自民國九十一年九月二十五日起至清
    償日止，按年息百分之六計算之利息之勝訴確定判決。並就掛失止付保留款二千
    二百一十七萬元，聲請強制執行。被上訴人聲請參與分配，分得一千五百萬八千
    零二十七元之系爭款項。上訴人於前開強制執行中，不足取償七百七十九萬六千
    九百十元，再扣除上訴人於九十二年度執字第一七三二一號執行所受償十一萬九
    千五百五十二元及美金一百元六角三分，共不足取償七百六十七萬三千九百七十
    五元等情，爰依侵權行為及不當得利之法律關係，求為判決如其聲明等語。
二、被上訴人則以：甲種存款戶與銀行間約定，由存款戶簽發支票委託於見票時，無
    條件支付票載金額予受款人或執票人，為上訴人與銀行間之權利義務關係。支票
    支付後，發票人之其他債權人仍可依已取得執行名義，聲請法院扣押並命令銀行
    支付該筆止付保留款。是被上訴人本於太電公司之債權人身分，自得依法執行太
    電公司名下包括系爭止付保留款之所有財產。是上訴人稱被上訴人故意侵害其債
    權，於法無據。被上訴人基於有效成立之執行名義聲請法院執行太電公司之系爭
    止付保留款，並經執行法院依債權比例分配並換發債權憑證在案，並非如上訴人
    所稱被上訴人無法律上原因而受利益，上訴人主張被上訴人不當得利，自無足取
    。上訴人於參與分配時若對分配表有不同意見，應於分配期日一日前，向執行法
    院對為反對陳述之債權人或債務人，提起分配表異議之訴，強制執行法第三十九
    條及第四十一條定有明文。上訴人於執行程序中曾以相同之事由聲明異議，惟經
    被上訴人反對陳述，上訴人亦未依法提起分配表異議之訴，其事後提起本件訴訟
    ，顯有違反一事不再理之原則等語，資為抗辯。
三、原審為上訴人敗訴之判決，上訴人提起上訴，補陳略以：甲種活期存款戶與金融
    機關之關係，為消費寄託委任之混合契約。銀行不得將存款返還於甲種活期存款
    戶。票據權利人為止付之通知後，付款人應將止付之金額留存，不得支付或由發
    票人另行動用。被上訴人既不得聲請參與分配，而仍參與分配自有故意侵害上訴
    人債權，違反票據掛失止付處理準則「止付保留款」之保護執票人債權之規定，
    應負損害賠償責任。執行法院依分配表受領之分配款，若與不當得利之成立要件
    相符，對於應受分配權之債權人應構成不當得利，不能因債權人係由執行法院依
    分配表受領分配款，即謂其有法律上之原因，不構成不當得利。債權人未對分配
    表異議，僅係同意依分配表分配，並非承認他債權人實體法之權利，或放棄實體
    法不當得利返還請求權，被上訴人主張上訴人未提起分配表異議之訴，不得為本
    件請求，亦非可取。求為將原判決廢棄。改判被上訴人應給付上訴人七百六十七
    萬三千九百七十五元及自民國九十三年五月十二日起至清償日止，按年息百分之
    五計算之利息等語。被上訴人則補陳略稱：被上訴人基於太電數位公司之債權人
    身分，訴外人太電公司之所有財產係其債務之全部擔保，依法自可執行其名下之
    所有財產，包括其於台新銀行之甲存止付保留款，故客觀要件不具備不法。依執
    行名義，聲請執行其名下所有財產，並非無法律上之原因，求為駁回上訴等語。
四、上訴人主張之事實，業據其提出原審法院九十一年度北簡字第一九三四九號宣示
    判決筆錄、民事執行處強制執行金額計算書分配表及債權憑證影本為證（見原審
    卷第七至十一頁），復為被上訴人所不爭執，固堪信為真實。惟被上訴人則以上
    揭情詞置辯，是本件所爭執者為系爭止付保留款，是否仍為訴外人太電數位公司
    之財產是也，茲分述於次：
  (一)按甲種活期存款戶與金融機關之關係，為消費寄託與委任之混合契約。又，寄託
    物為代替物時，如約定寄託物之所有權移轉於受寄人，並由受寄人以種類、品質
    、數量相同之物返還者，為消費寄託，民法第六百零二條定有明文。從而，金融
    機關對甲種存款戶負有於見票時無條件支付票載金額予執票人之行為義務，亦同
    時負有依約返還存款之債務甚明。次按，票據權利人為止付之通知後，付款人應
    將止付之金額留存，非依票據法第十九條第二項之規定，或經占有票據之人及止
    付人之同意，不得支付或由發票人另行動用，雖為票據法施行細則第五條第五項
    所明定，惟在該款移轉前，仍不失為發票人之存款，甲種活期存款戶對金融機構
    仍享有之存款返還請求權，自不因其成為止付保留款而有不同甚明。則該止付保
    留款與受扣押財產同，仍得為強制執行之標的，執行法院於他債權人聲請強制執
    行時尚非不得對之發扣押命令及收取命令。故票據權利人為止付之通知後，付款
    人應將止付之金額留存，非依票據法第十九條第二項之規定，或經占有票據之人
    及止付人之同意，不得支付或由發票人另行動用，固為票據法施行細則第五條第
    五項所明定。但該止付保留款在執票人依法領取前，仍為發票人之財產。
  (二)次按債務人所有之財產除對於特定債權人設有擔保物權外，應為一切債務之總擔
    保。又，對於已開始實施強制執行之債務人財產，他債權人不得再聲請強制執行
    ，此為強制執行法第三十三條所為多數債權人強制執行競合之規定。既以債務人
    之財產，為債權人之總擔保，未免二重執行之煩，對後之再聲請執行者，視為參
    與分配之聲明。本件原執行法院九十二年度執字第一○七三三號強制執行，執行
    債權人為被上訴人（被上訴人並另併案一件），併案債權人有上訴人及台新國際
    商業銀行，而上訴人係以原審法院九十一年度北簡字第一九三四九號判決筆錄，
    為執行名義，有原法院民事執行處九十二年七月十一日函及原審法院九十一年度
    北簡字第一九三四九號宣示判決筆錄、九十二年九月十七日分配表、上訴人之債
    權憑證可稽。是則，原法院民事執行處就訴外人太電公司所有系爭止付保留款為
    強制執行，並無不合。
  (三)復按因強制執行所得之金額，如有多數債權人參與分配時，執行法院應作成分配
    表，強制執行法第三十一條定有明文。查本件被上訴人持原法院九十一年票字第
    五三二一號及五四三九七號民事裁定為執行名義，聲請參與分配系爭保留款等情
    ，業據被上訴人提出上訴人所不爭執真正之原法院北院錦九十二執丁字第一○七
    三三號債權憑證影本及上訴人提出同案之分配表之影本可稽。經核前開債權憑證
    上載明被上訴人之執行名義內容為：(1)債權人於九十年九月二十六日共同簽發之
    本票，內載憑票交付債權人一億元，其中之五千萬元，及自民國九十一年七月十
    八日起至清償日止，按年息百分之八計算之利息，得為強制執行；(2)債務人於九
    十年八月三日共同簽發之本票，內載憑票交付債權人三千萬元，其中之一千四百
    萬元，及自九十一年九月二十日止至清償日止，按年利率百分之七‧九就五計算
    之利息，得為強制執行。因而，被上訴人係以對太電公司所享有之前開本票給付
    之金錢債權聲請執行及參與分配，亦無不合。
  (四)上訴人雖主張甲種存款戶與金融機關之關係，為消費寄託與委任之混合契約，銀
    行負有支付票載金額予執票人之行為債務，且票據掛失止付處理規範中關於系爭
    止付保留款之規範目的，係在於保護執票人之債權，他債權人自不得依強制執行
    法聲請參與分配云云。惟查該止付保留款在執票人依法領取前，仍為發票人之財
    產，除對於特定債權人設有擔保物權外，應為一切債務之總擔保，本件被上訴人
    既為太電公司之債權人，則其依強制執行法規定，聲請就系爭止付保留款之執行
    ，並受領分配款，乃其權利之行使，自不生侵權行為及不當得利問題。且本件系
    爭止付保留款，係因訴外人曾正芳掛失止付，並聲請公示催告，上訴人係於公示
    催告中主張權利，公示催告程序因而終止，有上訴人提出原審法院九十一年度北
    簡字第一九三四九號宣示判決筆錄可稽。再者，上訴人係依原審法院九十一年度
    北簡字第一九三四九號宣示判決筆錄，聲請併案執行，有如前述，並非依票據關
    係向付款銀行，請求支付票款（止付保留款），就系爭止付保留款並無擔保物權
    或優先受償權，上訴人之主張，為無可取。
五、綜上所述，上訴人主張，為不足採，被上訴人抗辯，尚屬可信。是則上訴人執此
    主張被上訴人應返還其所受利益云云，自屬無據。從而，上訴人主張本於侵權行
    為及不當得利之法律關係，請求被上訴人給付七百六十七萬三千九百七十五元及
    自九十三年五月十二日起至清償日止，按年息百分之五計算之利息，為無理由，
    不應准許。其假執行之聲請亦失所附麗，應併予駁回。原審為上訴人敗訴之判決
    ，及駁回其假執行之聲請，並無不合。上訴意旨指摘原判決不當，求予廢棄改判
    ，為無理由，應予駁回。
據上論結，本件上訴為無理由，依民事訴訟法第四百四十九條第一項、第七十八條，
判決如主文。
中　　　華　　　民　　　國　　九十三　　年　　十二　　月　　　十四　　　日
                                  民事第十庭
                                      審判長法  官  吳　景　源
                                            法  官  滕　允　潔
                                            法  官  連  正  義
正本係照原本作成。
如不服本判決，應於收受送達後二十日內向本院提出上訴書狀，其未表明上訴理由者
，應於提出上訴後二十日內向本院補提理由書狀（均須按他造當事人之人數附繕本）
上訴時應提出委任律師或具有律師資格之人之委任狀；委任有律師資格者，另應附具
律師資格證書及釋明委任人與受任人有民事訴訟法第四百六十六條之一第一項但書或
第二項（詳附註）所定關係之釋明文書影本。
中　　　華　　　民　　　國　　九十三　　年　　 十二 　　月　　 十四 　　日
　　　　　　　　　　　　　　　　　　　　　　書記官  張  永  中
附註：
民事訴訟法第四百六十六條之一（第一項、第二項）：
對於第二審判決上訴，上訴人應委任律師為訴訟代理人。但上訴人或其他法定代理人
具有律師資格者，不在此限。
上訴人之配偶、三親等內之血親、二親等內之姻親，或上訴人為法人、中央或地方機
關時，其所屬專任人員具有律師資格並經法院認為適當者，亦得為第三審訴訟代理人
。
